臺灣彰化地方法院民事判決
109年度訴字第1365號
原      告  蔡金碧（即謝進輝之承受訴訟人）


            謝孟勲（即謝進輝之承受訴訟人）


            謝佳勲（即謝進輝之承受訴訟人）

共      同
訴訟代理人  朱逸群律師
被      告  謝進興  
上列當事人間請求清償債務事件，本院於民國110年3月17日言詞
辯論終結，判決如下：
    主  文
被告應給付原告新臺幣830,000元，及自民國109年9月2日起至清
償日止，按年息5%計算之利息。
原告其餘之訴駁回。
訴訟費用由被告負擔十分之九，餘由原告連帶負擔。
本判決原告勝訴部分，如原告如以新臺幣276,600元為被告預供
擔保後，得假執行；但被告如以新臺幣830,000元為原告供擔保
，得免為假執行。
原告其餘假執行之聲請駁回。
    事實及理由
一、按訴狀送達後，原告不得將原訴變更或追加他訴，但擴張或
    減縮應受判決事項之聲明者，不在此限，民事訴訟法第255
    條第1項第3款定有明文。本件原告於起訴時聲明請求被告應
    賠償原告新臺幣（下同）92萬元，及自支付命令送達翌日起
    至清償日止，按年息百分之五計算之利息。嗣經多次變更後
    ，其請求為被告應賠償原告845,000元，核屬減縮應受判決
    事項之聲明，與上開規定相符，程序上應予准許。
二、次按當事人死亡者，訴訟程序在有繼承人、遺產管理人或其
    他依法令應續行訴訟之人承受其訴訟以前當然停止；又民事
    訴訟法第168條至第172條及第174條所定之承受訴訟人，於
    得為承受時，應即為承受之聲明。民事訴訟法第168條、第1
    75條定有明文。查本件原告謝進輝於訴訟繫屬中，於民國10
    9年12月7日死亡，其繼承人為蔡金碧、謝孟勲、謝佳勲等情
    ，此有戶籍謄本、繼承系統表可憑，原告聲明承受訴訟，於
    法有據。
三、原告聲明求為判決被告應給付原告845,000元，及自支付命
    令送達翌日起至清償日止，按年息百分之五計算之利息；併
    願供擔保請准宣告假執行。其主張略以：
  ㈠訴外人陳英有3個兒子，即被繼承人謝進輝、被告謝進興及訴
    外人謝志千，因陳英年紀較長，故3人協議輪流照顧母親（
    每年每人負責4個月），並非被告所稱係因陳英行動不便。
    被告於民國103年7、8月間以其有資金缺口為由向謝進輝借
    款，謝進輝分別於103年7月14日及103年8月8日匯款10萬元
    及100萬元至被告於華南銀行溪湖分行帳戶內（帳號：00000
    0000000號），並提議以年邁母親撫養費代勞托老每月扣抵1
    5,000元之方式償還上開債務。謝進輝先前因案入監服刑而
    委由被告代為照顧母親陳英，並非如被告所述對於母親陳英
    均置之不理。自104年1月起至109年12月，謝進輝應負擔托
    老費用應為24個月，扣除被繼承人謝進輝自己照顧4次（104
    年6月、105年4月、107年4月及5月），於104年10月30日匯
    款15,000元作為104年11月之託老費用，及現金交付2次（10
    4年5月、6月托老費用）予被告後，仍應有17次共計255,000
    元（15,000×17＝255,000）之托老費，應自系爭借款抵扣，
    則被告剩845,000元尚未清償（1,100,000－255,000＝845,000
    ）。
  ㈡兩造就托老費用自始至終均合意為15,000元，被告辯稱104年
    度後應以32,000元作為核算標準，並就謝進輝於104年10月3
    0日匯款15,000元一節，辯稱係因謝進輝當時在服刑有困難
    ，被告因而對此數額無計較云云。然查，謝進輝是在104年
    之前入獄，出獄時間是104年1月，被告辯稱係因謝進輝服刑
    期間而給予優待，顯與事實不符。倘若雙方確實另有成立以
    每月32,000元計算托老費用之合意，為何被告收受前開15,0
    00元之託老費用後，從未要求謝進輝補足費用？足見被告所
    辯不實。再者，謝進輝提起本案訴訟前，曾多次以LINE通訊
    軟體通知被告就積欠之110萬元以每月15,000元托老費用抵
    扣，亦曾告知被告如有意見可提出討論，然被告讀取訊息後
    均未為反對之表示，被告上開抗辯顯不足採信，雙方亦無任
    何以每月32,000元扣抵托老費用之合意甚明。被告稱兩兄弟
    是口頭上約定謝進輝自104年1月起，應比照安養院費用標準
    ，支付托老費用每月32,000元等語，原告否認之。
  ㈢謝進輝在104年自己照顧1個月（104年6月），委託被告3個月
    ，此3個月已有付被告45,000元，包括匯款15,000元付104年
    11月托老費，另以現金交付3萬元付104年5、6月之托老費，
    所以104年間並無積欠被告托老費用；另謝進輝105年自己照
    顧1個月（105年4月），107年自己照顧2個月（107年4、5月
    ）。對於被告提出陳英之證明書，形式上真正不爭執，但無
    法證明陳英在謝進輝家沒有住超過3個月；對於陳英提出之
    陳報狀，原告沒有收到此一陳報狀，對於附件的形式上真正
    不爭執，但對於陳報狀內容認為並非陳英之意思表示，應該
    只是被告繕打書狀完畢後，交由陳英簽名蓋印，陳英應該無
    法理解書狀文字之意思。支付命令聲請狀證物6是謝進輝傳
    給被告的表格，謝進輝的記載是104年付了3次15,000元，分
    別是5至6月及11月份，但中間部分又記載104年6月是溢付，
    因為母親在台中由謝進輝照顧，所以104年6月謝進輝確實是
    有照顧母親，所以當初溢付15,000元，被告收到表格也沒有
    任何的反對等語。
四、被告聲明求為判決原告之訴駁回。答辯略以：
  ㈠謝進輝與被告為兄弟關係，兩人之母親陳英領有身心障礙手
    冊，障礙程度為重度等級，並非行動自如，其已高齡92歲，
    身體機能皆已退化，需他人24小時照護，三兄弟於是協議約
    定應負責輪流照護母親義務，未盡義務者應自行設法託人照
    護，或支付托老費用。謝進輝因無法照顧母親之生活起居，
    自102年起即委託被告代為照顧，照護費用為每月15,000元
    ，至103年底均無異議。嗣因謝進輝犯案入監服刑，被告對
    於24小時照護高齡母親之生活起居，精神及物質付出壓力甚
    大，白天尚需上班工作，故不願繼續代為照顧，兩造對於每
    月托老照護費用確有爭議，最後達成協議約定謝進輝自104
    年1月起，應比照安養院費用標準，支付給被告托老費用每
    月32,000元，這是兩兄弟口頭上這樣講，而謝進輝也於103
    年7月14日、103年8月8日分別匯款10萬元、100萬元給被告
    作為扣除托老費用之用。被告謝進興之岳母蔡黃送於彰化縣
    私立慈恩老人長期照顧中心安養，每月照顧費22,400元、膳
    食費3,600元，另需自行負擔個人日用品、營養品、紙尿褲
    、看護墊、醫療費、交通費、看護費等雜費，每月約6,000
    元。另陳英自於107年3月20日因「缺血性腸阻塞併急性腹膜
    炎」、「敗血症」等症狀急診住院，因其日常生活起居或赴
    醫院看診治療均需2人以上協助，非一般狀態之受看顧人，
    故被告請求原告每月應給付托老費用32,000元，應屬合理。
  ㈡謝進輝自102年起迄今7年多，約僅有3個月期間親自接母親去
    台中照顧，其餘皆由被告謝進興夫婦2人照顧母親陳英，此
    有陳英親自錄影錄音及出具證明書謂「我陳英，自從我兒子
    謝進輝出獄以後，我在他家居住沒有超過3個月，都住在溪
    湖。」等語，且陳英於110年2月22日之陳報狀亦稱其自104
    年元月迄109年12月底長達6年之久，確係由其次子即被告謝
    進興夫妻等2人照顧，且非常盡孝悉心照顧，才能有如今健
    康身體，為里鄰稱讚。三子謝進輝接至台中照顧之期間，總
    計尚不足3個月等語可證。自104年1月至109年12月，謝進輝
    應負擔照護母親義務有24個月，扣除接到台中自行照顧3個
    月，實際應付給被告托老費用21個月，其於109年7月10日台
    中向上郵局441號存證信函所列「代勞托老費用抵扣借款清
    償明細（二）」自104年起之明細皆非事實。故被告向原告
    借款110萬元，扣除21個月之代勞托老費用，被告之實際債
    務金額應為408,000元。
  ㈢104年謝進輝應該是請被告照顧4個月，有付了45,000元，但
    那是給母親的零用錢；105年他請我照顧3個月，他自己照顧
    1個月；107年請被告照顧2個月，另外他自己照顧2個月。托
    老費用是每月32,000元，謝進輝雖然說每個月是15,000元，
    但被告並沒有同意。原告主張謝進輝於104年10月30日有匯
    款15,000元作為104年11月之託老費用，那是因為謝進輝當
    時在服刑有困難，所以他匯款15,000元給被告，被告就沒有
    計較，當時我有說一個月15,000元實在差太多了。謝進輝是
    104年之前入獄，出獄時間104年1月。母親識字，陳報狀是
    經過她看過後才簽名蓋章蓋手印。15,000元是過去送去養護
    中心8小時的費用，但被告是照顧母親24小時，如果24小時
    也是以15,000元計算，那就比外勞還不如，而且低於基本工
    資。104年6月謝進輝沒有支付15,000元給我，104年6月是由
    被告照顧的等語。
五、兩造不爭執之事項:　　
  ㈠謝進輝過世後，繼承人為蔡金碧、謝佳勲、謝孟勲。
  ㈡被告於103年7月向謝進輝借款10萬元，謝進輝於103年7月14
    日匯款10萬元至被告於華南銀行分行帳號000000000000號帳
      戶（證物1匯款申請書）。
  ㈢被告於103年8月向謝進輝借款100萬元，謝進輝於103年8月8
      日匯款100萬元至被告於華南銀行分行帳號000000000000
      號帳戶（證物1匯款申請書）。
  ㈣謝進輝與被告之母親陳英有3個兒子，高齡90歲且行動不便，
    謝進輝、謝進興及另一兄弟，3人協議應輪流照顧母親（每
    年每人負責4個月），未盡照顧母親義務者應自行設法託人
    照護，或支付托老費用。
　㈤謝進輝自102年起至103年12月止，支付被告有關照顧母親托
    老費用每月15,000元。
　㈥自104年1月起算至109年12月止，謝進輝及被告每人應負責照
    顧母親之月數，為24個月。
　㈦105年謝進輝自己照顧母親1個月；107年謝進輝自己照顧母親
    2個月。
五、心證之理由　　
　㈠原告主張被告於103年7月向謝進輝借款10萬元，謝進輝於103
    年7月14日匯款10萬元至被告於華南銀行分行帳號000000000
    000號帳戶，以及被告於103年8月向謝進輝借款100萬元，謝
    進輝於103年8月8日匯款100萬元至被告上開帳戶，借款共計
    110萬元等語，為被告所不爭執，且有匯款申請書在卷可憑
    ，堪信為真實。而被告答辯稱母親陳英有3個兒子，高齡90
    歲且行動不便，謝進輝、謝進興及另一兄弟，3人協議應輪
    流照顧母親（每年每人負責4個月），未盡照顧母親義務者
    應自行設法託人照護，或支付托老費用，謝進輝自102年起
    至103年12月止，已支付被告有關照顧母親托老費用每月15,
    000元等語，亦為原告所不爭執，亦堪信為真實。
　㈡原告主張自104年1月起算至109年12月止，謝進輝及被告每人
    應負責照顧母親之月數，為24個月，謝進輝委由被告代為托
    老之月數，104年委託被告照顧母親3個月，104年6月是由謝
    進輝自己照顧，105年4月謝進輝105年自己照顧1個月，107
    年4、5月謝進輝自己照顧2個月等語，被告答辯除否認104年
    6月是謝進輝自己照顧母親，而是委託被告代為照顧外，其
    餘均不爭執。經查:謝進輝自104年1月至109年12月間自己照
    顧母親之月數為3個月之事實，業據陳英提出之證明書表示
    在謝進輝家住沒有超過3個月等語，核與被告所辯相符，應
    屬可採。故原告之被繼承人謝進輝應負責照顧母親之24個月
    ，扣除謝進輝自己照顧3個月，其餘21個月均委由被告代為
    照顧之事實，應可認定。
　㈢被告答辯稱雙方口頭約定達成協議，約定謝進輝自104年1月
    起，應比照安養院費用標準，支付托老費用每月32,000元等
    語，原告則否認有口頭協議，並主張從LINE的對話可以看出
    謝進輝提出15,000元的陳述，被告並無任何反對的意思，而
    且實際上匯款的部分也都是以15,000元做基本的單位計算等
    語。按民事訴訟法第277條前段規定，當事人主張有利於己
    之事實者，就其事實有舉證之責任，而主張法律關係內容變
    更之當事人，應就變更之內容負舉證責任，此舉證責任分配
    原則。被告上開答辯，既為原告所否認。則被告應就托老費
    用變更為每月32,000元一節，負舉證責任。然被告僅提出
　　安養院費用標準及陳英之陳述狀而已，並無法證明謝進輝已
    與被告有何合意將托老費用變更為每月32,000元，故被告上
    答辯，即屬無據，未能採信。
  ㈣依上所述，原告之被繼承人謝進輝應支付被告之托老費  用
    ，應為315,000元（15,000×21＝315,000）。原告又主張謝進
    輝於104年支付被告托老費用三次共4,5000元，被告不否認
    有收到此等款項，雖辯稱那是給母親的零用錢等語，然
　　謝進輝所支付款項之數字，均與約定支付托老費用相符，被
    告並未能舉證證明此為謝進輝另給母親之零用錢而非托老費
    ，故被告所辯，即屬乏據，未能採信。因此，原告之被繼承
    人謝進輝應支付被告之托老費，扣除已支付之4,5000元後，
    尚應給付被告270,000元。
　㈤按繼承人自繼承開始時，除本法另有規定外，承受被繼承人
    財產上之一切權利、義務。但權利、義務專屬於被繼承人本
    身者，不在此限。繼承人有數人時，在分割遺產前，各繼承
    人對於遺產全部為公同共有，民法第1148條第1項、第1151
    條分別定有明文。又按稱消費借貸者，謂當事人一方移轉金
    錢或其他代替物之所有權於他方，而約定他方以種類、品質
    、數量相同之物返還之契約，民法第474條第1項定有明文。
    次按二人互負債務，而其給付種類相同，並均屆清償期者，
    各得以其債務，與他方之債務，互為抵銷。但依債之性質不
    能抵銷或依當事人之特約不得抵銷者，不在此限。民法第33
    4條亦定有明文。本件原告為謝進輝之繼承人，繼承對於被
    告之110萬元借款債權及27萬元托老費用債務，則上開債權
    與債務相抵銷後，原告一同起訴，請求被告應給付原告全體
    83萬元（110萬元－27萬元＝83萬元），及自支付命令送達翌
    日即109年9月2日起至清償日止，按週年利率百分之5計算之
    法定遲延利息，為有理由，應予准許。其餘逾此範圍之請求
    ，則無理由，應予駁回。
　㈥原告勝訴部分，原告陳明願供擔保聲請宣告准予假執行，經
    核無不合，爰酌定相當之擔保金額准許之，並依職權宣告被
    告如為原告預供相當之擔保金額後，得免為假執行。至於原
    告敗訴部分，其假執行之聲請即失去可依附之訴，應一併予
    以駁回。
　㈦本件事證已經明確，兩造其餘攻擊防禦方法及所提之證據
    ，經本院審酌後認對判決結果不生影響，就不再逐一論述，
    附此敘明。　
  ㈧訴訟費用負擔之依據：民事訴訟法第79條、第85條第2項。
中　　華　　民　　國　　110 　年　　4 　　月　　7　　日
                  民事第二庭    法　官　陳弘仁
以上正本係照原本作成。
如對判決上訴，應於判決送達後20日內向本院提出上訴狀。如委
任律師提起上訴者，應一併繳納上訴審裁判費。
中　　華　　民　　國　　110 　年　　4 　　月　　7　　日
                                書記官　許雅涵